【裁判字號】    96,訴,3774
【裁判日期】    970620
【裁判案由】    損害賠償等
【裁判全文】
臺灣臺北地方法院民事判決              96年度訴字第3774號
原      告    乙○○
訴訟代理人    林秋萍律師
複代理人      己○○
被      告    庚○○
              甲○○
              丙○○○
上三人共同
訴訟代理人    林文淵律師
被      告    辛○○
訴訟代理人    呂金貴律師
被      告    戊○○
              丁○○
上列當事人間請求損害賠償等事件，本院於民國97年5 月27日言
詞辯論終結，判決如下：
    主      文
原告之訴及假執行之聲請均駁回。
訴訟費用由原告負擔。
    事實及理由
一、本件被告戊○○、丁○○未於言詞辯論期日到場，核無民事
    訴訟法第386 條所列各款情形，爰依原告之聲請，由其一造
    辯論而為判決。
二、原告起訴主張：
  (一)原告於民國93年10月21日買受訴外人黃木成所有坐落臺北市
    中正區○○段○ ○段469 、476 地號土地上之1489建號建物
    （建物門牌：臺北市○○路184 號地下室）所有權應有部分
    千分之443 ，並已辦妥所移轉登記，由原告使用管理。該地
    下室於70年12月建築完工，總面積為312.38平方公尺，原由
    黃木成、吳讚盛、賴惠慶共有，應有部分各千分之443 、千
    分之374 、千分之183 ，依71年1 月14日臺北市古亭地政事
    務所建築改良勘測成果表所示，原規劃之停車位6 位，每一
    停車位之面積為15平方公尺（6 ×2.5=15），6 位停車位面
    積計90平方公尺，所餘之222.38平方公尺部分則規劃為車道
    使用，是每一停車位應有之面積為52平方公尺（停車位15平
    方公尺、車道37平方公尺），原告所有之應有部分為千分之
    443 ，其面積為138.38平方公尺，可分得2.66位車位，被告
    所有之應有部分僅千分之91至95，所有之面積僅28至29平方
    公尺，均不足每一車位應有之面積，渠等逾越應有部分之範
    圍，無正當權源而分別占有使用系爭地下室如附圖至所
    示之停車位，被告丙○○○另擅自於系爭地下室如附圖A 所
    示部分設置活動鐵櫃，原告自得本於民法第767 條、第821
    條、第184 條規定，請求被告丙○○○拆除上開活動鐵櫃，
    並將上開停車位騰空返還原告及其他共有人全體。又被告逾
    越應有部分之範圍占用上開停車位，並設置活動鐵櫃，受有
    使用該等土地之利益，茲上開停車位每位每月之租金為新臺
    幣（下同）6 千元，原告亦得本於民法第184 條、第179 條
    規定，請求被告返還按上開租金計算之不當得利。
  (二)按共有物分管契約係共有人就共有物管理方法所成立之協議
    ，依民法第820 條第1 項規定，應由共有人全體共同協議訂
    定之，被告主張有分管協議存在，自應負舉證之責。被告庚○○、甲○○、丙○○○所提土地建築改良物所有權登記申
    請書，係合建地主間關於合建建物所有權分配比例之協議，
    該協議僅約定共有人所有權之比例，並未約定渠等各自分管
    之停車位。至停車位管理費係依車位使用現況繳納，以分攤
    停車場之水電維修費用，尚難僅以停車位管理費繳納情形，
    即認定停車位使用現況為全體共有人所為之分管協議。又吳
    讚盛於84、85年間，始陸續劃設4 位停車位分別出售予被告
    庚○○、甲○○、戊○○、丁○○，被告辛○○則於88年間
    始另增設1 位停車位出售予被告丙○○○，自難證明系爭地
    下室自興建完成起即依現況8 位停車位停放車輛。況原告於
    93年10月21日買受系爭地下室所有權應有部分後，黃木成即
    發函各共有人即被告否認依現況協議分管，甚或聲請調解請
    求被告回復原狀，被告抗辯各共有人就系爭地下室訂有分管
    協議等語，尚非可採。
  (三)聲明：
  1.被告庚○○應將坐落臺北市○○區○○段1 小段469 地號土
    地上建號：1489建物（建物門牌：臺北市○○路184 號地下
    室）如附圖所示部分（面積：11.25 平方公尺）騰空返還
    原告及其他共有人全體。
  2.被告甲○○應將坐落臺北市○○區○○段1 小段469 地號土
    地上建號：1489建物（建物門牌：臺北市○○路184 號地下
    室）如附圖所示部分（面積：13.4平方公尺）騰空返還原
    告及其他共有人全體。
  3.被告戊○○應將坐落臺北市○○區○○段1 小段469 地號土
    地上建號：1489建物（建物門牌：臺北市○○路184 號地下
    室）如附圖所示部分（面積：12.5平方公尺）騰空返還予
    原告及其他共有人全體。
  4.被告丁○○應將坐落臺北市○○區○○段1 小段469 地號土
    地上建號：1489建物（建物門牌：臺北市○○路184 號地下
    室）如附圖所示部分（面積：11.25 平方公尺）騰空返還
    原告及其他共有人全體。
  5.被告丙○○○應將坐落臺北市○○區○○段1 小段469 、47
    6 地號土地上建號：1489建物（建物門牌：臺北市○○路18
    4 號地下室）如附圖A 所示之活動鐵櫃（面積：1.6 平方公
    尺）拆除，並將如附圖、A 所示部分（面積：12.5平方公
    尺、1.6 平方公尺）騰空返還原告及其他共有人全體。
  6.被告辛○○應將坐落臺北市○○區○○段1 小段476 地號土
    地上建號：1489建物（建物門牌：臺北市○○路184 號地下
    室）如附圖所示部分（面積：11.25 平方公尺）騰空返還
    原告及其他共有人全體。
  7.被告應分別給付原告如附表一所示金額。
  8.願供擔保，請准宣告假執行。
三、被告庚○○、甲○○、丙○○○、辛○○抗辯：
  (一)系爭地下室原為吳讚盛、黃木成、賴惠慶共有，渠等於系爭
    地下室建築完成時即已成立協議，由吳讚盛分管使用系爭地
    下室最裡面之停車位，黃木成分管使用系爭地下室最外面之
    停車位，賴惠慶分管使用系爭地下室中間部分之停車位。嗣
    於84年3 月24日、84年3 月21日，吳讚盛將其所有權應有部
    分各千分之93即分管使用如附圖、所示之停車位，分別
    出售予被告庚○○、甲○○，賴惠慶則於75年5 月15日，將
    其所有權應有部分千分之183 即如附圖、所示之停車位
    讓與被告辛○○，被告辛○○復於88年3 月4 日，將其中所
    有權應有部分千分之92即如附圖所示之停車位，出售予被
    告丙○○○，迄至原告93年10月21日取得系爭地下室所有權
    應有部分前，長達20餘年，各共有人均依上開分管協議分別
    管理使用各人之停車位。
  (二)原告之前手即黃木成曾於84年3 、4 月間召集共有人全體開
    會，決議系爭地下室8 位停車位每一停車位每月之管理費為
    1 千元，嗣於90年2 月、93年2 月再經共有人全體決議，變
    更為每月每一停車位7 百元、5 百元，共有人全體亦依此決
    議繳納管理費至今。可見原共有人吳讚盛、黃木成、賴惠慶
    3 人，就系爭地下室8 位停車位，於建築完成時即已成立分
    管協議，該分管協議非惟對受讓如附圖、、、停車
    位之被告庚○○、甲○○、丙○○○、辛○○等人繼續存在
    ，對受讓如附圖、停車位之原告亦應繼續存在。蓋依買
    賣常情，原告於買受系爭地下室所有權應有部分即如附圖
    、停車位前，應已先查看系爭2 位停車位之位置、大小及
    周邊環境、使用情況等情，且原告於92年4 月7 日即先行買
    受系爭大樓1 樓房屋，並遷入住居，至原告93年10月13日買
    受系爭系爭地下室，其間歷時逾1 年半，各共有人就系爭地
    下室已有分管協議存在，原告應知之甚詳，其主張各共有人
    就系爭地下室並無分管協議存在等語，核與事實不符。
  (三)被告庚○○、甲○○、丙○○○占有之停車位，實為系爭地
    下室建築完成時原已存在之停車位，該等停車位既非違章停
    車位，且被告庚○○、甲○○、丙○○○復係基於分管協議
    而占有，原告請求遷讓返還，亦非有據。
  (四)被告庚○○、甲○○、丙○○○、辛○○既本於分管協議占
    有系爭停車位，其占有即非無法律上原因，亦無不法，原告
    請求被告給付不當得利，已非可採。實則，依原告之計算方
    式，原告得占用之停車位為2.66位，因0.66位無法成為獨立
    之停車位，則原告至多僅能使用2 位停車位，被告庚○○、
    甲○○、丙○○○、辛○○所有之應有部分則為千分之93、
    千分之93、千分之92、千分之91，面積分別為29.05 平方公
    尺、29.05 平方公尺、28.74 平方公尺、28.43 平方公尺，
    所占用之停出位面積既未逾越應有部分之範圍，自未受有利
    益，原告自不得請求被告給付不當得利。又系爭地下室非停
    車位部分為共同部分，其使用應依設置目的及通常使用方法
    為之，不得出租收益，原告就該部分之請求亦比照一般停車
    位租金計算不當得利，自非適法。況損害賠償請求權之時效
    期間為2 年，超過2 年期間部分，其請求權已罹於時效而消
    滅，被告自得拒絕給付。
  (五)聲明：
  1.駁回原告之訴及假執行之聲請。
  2.如受不利之判決，願供擔保，請准宣告免為假執行。
四、被告戊○○、丁○○於言詞辯論期日未到場，亦未提出任何
    書狀為任何聲明或陳述。
五、兩造不爭執之事項：
  (一)兩造為坐落臺北市○○區○○段1 小段469 、476 地號土地
    上之1489建號建物（建物門牌：臺北市○○路184 號地下室
    ）為兩造所共有，應有部分原告為千分之443 、被告庚○○
    為千分之93、甲○○為千分之93、丙○○○為千分之92、戊○○為千分之93、丁○○為千分之95。
  (二)系爭地下室原為吳讚盛、黃木成、賴惠慶共有，應有部分各
    千分之374 、千分之443 、千分之183 ，原告所有之應有部
    分係於93年10月13日受讓自黃木成，被告庚○○、甲○○、
    戊○○、丁○○所有之應有部分係於分別於84年4 月10日、
    84年4 月20日受讓自吳讚盛，被告辛○○所有之應有部分係
    於75年4 月15日受讓自賴惠慶，被告丙○○○所有之應有部
    分係於88年3 月9 日受讓自被告辛○○。
  (三)系爭地下室如附圖、所示之停車位為原告所占用，如附
    圖所示之停車位為被告庚○○所占用，如附圖所示之停
    車位為被告甲○○所占用，如附圖所示之停車位為被告戊○○所占用，如附圖所示之停車位為被告丁○○所占用，
    如附圖所示之停車位、如附圖A 所示之活動鐵櫃為被告丙○○○所占用、設置，如附圖所示之停車位為被告辛○○
    所占用。
六、得心證之理由：
    原告主張兩造就系爭地下室並未訂定分管協議，被告逾應有
    部分之範圍占有如附圖至所示之停車位，被告丙○○○
    並於如附圖A 所示部分設置活動鐵櫃，為無權占有，為被告
    所否認，並以前詞置辯，是本件所應審究者為兩造間就系爭
    地下室是否訂有分管協議？茲論述如下：
  (一)按共有人與其他共有人訂立共有物分管之特約後，將其應有
    部分讓與第三人，如第三人知或可得而知，其分管契約對於
    受讓人仍繼續存在。次按共有物分管契約，不以共有人明示
    之意思表示為限，共有人默示之意思表示，亦包括在內。所
    謂默示之意思表示，係指依共有人之舉動或其他情事，足以
    間接推知其效果意思者而言。又共有物分管之約定，不以訂
    立書面為要件，倘共有人間實際上劃定使用範圍，對各自占
    有管領之部分，互相容忍，對於他共有人使用、收益各自占
    有之土地，未予干涉，已歷有年所，即非不得認有默示分管
    契約之存在。再者，分管契約，係指共有人間約定各自分別
    占有共有物之特定部分而為管理之契約，惟在約定此項分管
    契約時，各共有人依分管契約占有共有物之特定部分，不以
    按應有部分計算者為限，較應有部分換算為多，或為少，或
    部分共有人未占有共有物之情形者，均無不可，最高法院84
    年臺上字第2744號、87年臺上字第1359號、83年臺上字第13
    77號、81年臺上字第505 號著有裁判意旨可資參照。
  (二)查系爭地下室原為吳讚盛、黃木成、賴惠慶共有，應有部分
    各千分之374 、千分之443 、千分之183 ，原告所有之應有
    部分受讓自黃木成，被告庚○○、甲○○、戊○○、丁○○
    所有之應有部分受讓自吳讚盛，被告辛○○所有之應有部分
    受讓自賴惠慶，被告丙○○○所有之應有部分受讓自被告辛○○，為兩造所不爭，並有協議書、不動產買賣契約書在卷
    可憑（本院卷第26-30 頁、第36-48 頁、第92-97 頁）。而
    系爭地下室自建築完成時起，即劃定使用範圍，由黃木成管
    領相當於如附圖、所示位置，吳讚盛管領相當於如附圖
    至所示位置，賴惠慶管領相當於如附圖、、A 所示
    位置，於原告取得系爭地下室所有權應有部分前，吳讚盛將
    其所有權應有部分分別讓與被告劉慧芬、甲○○、戊○○、
    丁○○，賴惠慶將其所有權應有部分讓與被告辛○○，被告
    辛○○再將其中應有部分千分之92讓與被告丙○○○，渠等
    均按原管領位置使用收益，原告之前手黃木成就此並無異議
    ，且以渠等各自管領之位置收取管理費多年，復有鈐蓋「廣
    一金門大廈」管理委員會印章之管理費收據、經黃木成簽認
    之廣一金門廈車位管理費收支明細表附卷可稽（本院卷第49
    -52 頁、第267-268 頁）。又原告自87年8 月5 日起即遷入
    系爭大樓11樓居住，並曾擔任大樓管理委員會委員，於買受
    系爭地下室所有權應有部分前，更已先行買受系爭大樓1 樓
    建物，並於92年5 月1 日辦妥所有權移轉登記，其買受系爭
    地下室所有權應有部分時，更與出賣人黃木成約定於93年10
    月27日點交，並旋即管領使用如附圖、所示之停車位，
    亦有戶籍謄本、建物登記謄本、不動產買賣契約書、原告停
    放車輛之照片（本院卷第282 、184 、96、225 頁），並據
    證人賴惠慶於本院審理時，證稱：「原告在93年以前就有地
    面層的房子，好像是八樓，而且他當過管理委員會的委員，
    他對地下室的使用情形非常清楚，使用期間已經25年，他也
    知道」等語（本院卷第249 頁）。參以原共有人之一即原告
    之前手黃木成就吳讚盛、賴惠慶將渠等管領之部分讓與他人
    ，該受讓人按原管領位置繼續占有使用一事並無異議，且以
    渠等各自管領之位置收取管理費，黃木成、吳讚盛、賴惠慶
    顯已針對系爭地下室劃定使用範圍，並對各自占有管領之部
    分，互相容忍，對於他共有人使用、收益各自占有之土地，
    未予干涉，已歷有年所等情，並衡之原告於87年間即遷入系
    爭大樓11樓居住，其買受系爭地下室所有權應有部分時，並
    與出賣人黃木成約定於93年10月27日點交，並旋即管領使用
    如附圖、所示之停車位，其就系爭地下室分管情形應知
    之甚詳等節，即足徵原共有人黃木成、吳讚盛、賴惠慶就系
    爭地下室已定有分管協議，且該分管協議對於原告亦繼續存
    在。雖原告主張系爭地下室之使用現況無法推定各共有人訂
    有分管協議，黃木成業於93年10月27日以存證信函否認之，
    且吳讚盛、賴惠慶分管之停車位數量明顯逾越其應有部分之
    範圍，黃木成自無同意之可能等語。惟承前所述，各共有人
    依分管契約占有共有物之特定部分，不以按應有部分計算者
    為限，較應有部分換算為多，或為少，或部分共有人未占有
    共有物之情形者，均無不可，原告以吳讚盛、賴惠慶管領之
    面積明顯逾越其應有部分之範圍，主張黃木成自無同意之可
    能等語，已非可採。且黃木成為系爭地下室原共有人之一，
    就各共有人是否訂有分管協議知之甚詳，倘各共有人未劃定
    使用範圍，則應有部分僅抽象存在於共有物，非指共有物之
    特定部分，何以黃木成竟願容任吳讚盛、賴惠慶將系爭停車
    位任意交付他人（應有部分受讓人）使用而未收取分文租金
    ？而其又何能將如附圖、所示之停車位點交予原告占有
    使用？黃木成事後以存證信函否認各共有人訂有分管協議，
    恐係應其買受人即原告之要求而為，尚難以此即遽論各共有
    人間無分管之約定。按被告分別於75年、84年、88年間取得
    系爭地下室所有權應有部分，於原告取得系爭地下室所有權
    應有部分前，多年來，包括黃木成在內之各共有人，對各自
    占有管領之部分，均互相容忍，對於他共有人使用、收益各
    自占有之土地，亦互不干涉，則自各共有人各該舉動觀之，
    已堪認各共有人就系爭地下室確有分管之約定，原告主張兩
    造未就系爭地下室訂有分管協議等語，尚不足採。
  (三)本件原告雖非原分管協議之當事人，惟原告就其分管情形知
    之甚詳，該分管協議對於原告應繼續存在，已如前述，則被
    告占有使用如附圖至所示之停車位，及被告丙○○○於
    如附圖A 所示部分設置活動鐵櫃，即非無法律上原因，亦無
    何不法，尚無侵權行為或不當得利可言，原告請求被告返還
    相當於租金之不當得利，自屬無據。
  (四)綜上，兩造就系爭地下室訂有分管協議，被告占有使用如附
    圖至所示之停車位，及被告丙○○○於如附圖A 所示部
    分設置活動鐵櫃，非無法律上原因，亦無何不法，則原告依
    民法第767 條、第821 條、第184 條、第179 條規定，請求
    被告丙○○○拆除上開活動鐵櫃，及被告應將上開停車位騰
    空返還原告及其他共有人全體，並給付原告相當於租金之不
    當得利，洵非正當，不應准許。
七、從而，原告依民法第767 條、第821 條、第184 條、第179
    條規定，請求被告丙○○○拆除如附圖A 所示之活動鐵櫃，
    及被告庚○○、甲○○、戊○○、丁○○、辛○○應將如附
    圖至、所示之停車位，被告丙○○○應將如附圖、
    A 所示部分騰空返還原告及其他共有人全體，並分別給付原
    告如附表一所示之金額，及均自起訴狀繕本送達被告翌日起
    至清償日止，按年息5%計算之利息，為無理由，不應准許。
    原告之訴既經駁回，其假執行之聲請，亦失所附麗，應併予
    駁回。
八、本件事證已臻明確，兩造其餘攻擊防禦方法及所提證據，核
    與本件判決結果不生影響，爰不另一一論述，併予敘明。
九、結論：本件原告之訴為無理由，依民事訴訟法第385 條第1
    項前段、第78條，判決如主文。
中    華    民    國    97    年    6     月    20    日
                  民事第二庭    法  官  陳秀貞
以上正本係照原本作成。
如對本判決上訴，須於判決送達後20日內向本院提出上訴狀。
中    華    民    國    97    年    6     月    20    日
                                書記官  劉碧輝


司法院資訊處製作；財團法人民間司法改革基金會備份。
